【裁判字號】    89,上易,279
【裁判日期】    890930
【裁判案由】    拆屋還地
【裁判全文】
臺灣高等法院民事判決  八十九年度上易字第二七九號
      上  訴  人  晉昌建材有限公司
      法定代理人  段文剪
      訴訟代理人  黃明宗
      複  代理人  段木榮
      被  上訴人  甲○○
右當事人間請求拆屋還地事件，上訴人對於中華民國八十九年一月二十五日臺灣臺北
地方法院八十七年度訴字第四四一二號第一審判決提起上訴，本院判決如左：
    主    文
上訴駁回。
第二審訴訟費用由上訴人負擔。
    事    實
甲、上訴人方面：
一、聲明：求為判決：(一)原判決不利上訴人部分廢棄。(二)右廢棄部分，被上訴人在第
    一審之訴駁回。
二、陳述：除與原判決記載相同者，茲引用之外，補稱：
    (一)系爭鐵皮屋坐落之土地，包括被上訴人共同繼承地號二二三之二號部分土地及
      二二三號土地全部，被上訴人繼承該地時，要求該土地管理人鄒乾源搬離，並
      經臺灣台北地方法院判決，鄒乾源無權占有被上訴人地號二二三號之土地，鄒
      乾源於敗訴後將該地與葉勝和二二三之一交換，其讓渡契約明定二二三之一部
      分土地無條件由鄒乾源長期使用，嗣後葉勝和於七十七年底在被上訴人之土地
      上搭建鐵皮屋，嗣後葉勝和搭建該地之工廠結束營業，鐵皮屋由其公司合夥人
      讓渡與上訴人，地號二二三之一號土地由鄒乾源讓渡與本公司。
    (二)系爭鐵皮屋由林士能經他人介紹讓渡與本公司，其條件皆詳載於讓渡書內，與
      被上訴人毫無關係。被上訴人於七十二年繼承系爭土地，第三人鄒乾源讓葉勝
      和蓋鐵皮屋，皆與上訴人無關。
乙、被上訴人方面：
一、聲明：求為判決：駁回上訴。
二、陳述：除與原判決記載相同者，茲引用之外，補稱：
    (一)上訴人未經土地所有權人之允許，將違建鐵皮屋建築於被上訴人等所共有之系
      爭土地，非法占用被上訴人繼承之土地。上訴人並自認依據複丈結果，鐵皮屋
      建築於被上訴人之土地為事實，被上訴人基於民法第七百六十五條之規定，依
      所有權人於法令內得以自由處分收益其所有物，並排除他人之干涉，起訴請求
      上訴人拆屋還地，自有理由。
    (二)上訴人明知鄒乾源與葉勝和二人，未經系爭土地所有權人之允許，占用系爭土
      地，違法建築鐵皮屋，並擴大路面，無視於該路面使用之土地，包括國有產業
      道路及上訴人之私有土地，片面誇大鄒、葉二人非法供地做路之功勞，認此功
      勞大到足以使鄒、葉二人在未經土地所有權人同意下，強行占用被上訴人之土
      地。供地做路與占用他人土地係屬二事，被上訴人對鄒乾源無權占有之訴訟，
      已獲勝訴判決，葉勝和以非法方式建築之鐵皮屋，也屬無權占用，上訴人所辯
      讓渡情形，仍無礙其無權占有之事實，其上訴又不合法定程序，應予駁回。
    理    由
一、被上訴人甲○○與李芳鈞、廖李彥慧、李姿慧本於所有權起訴，請求上訴人應將
    坐落於臺北縣新店市○○段四城小段二二二之一、二二三之二地號土地上如原判
    決附圖所示著色部分面積共三百一十五平方公尺之鐵皮屋拆除，並將坐落基地交
    還被上訴人甲○○與李芳鈞、廖李彥慧、李姿慧及應給付被上訴人甲○○與李芳
    鈞、廖李彥慧、李姿慧新臺幣（下同）三十三萬零七百五十元，及自民國八十八
    年七月一日起至清償日止按年息百分之五計算之利息。（原審判命上訴人應拆除
    鐵皮屋將基地返還被上訴人甲○○與李芳鈞、廖李彥慧、李姿慧，並應給付被上
    訴人甲○○與李芳鈞、廖李彥慧、李姿慧四萬七千二百五十元，而駁回被上訴人
    甲○○與李芳鈞、廖李彥慧、李姿慧其餘之訴，上訴人茲僅對被上訴人甲○○提
    起上訴）。
二、坐落台北縣新店市○○段四城小段二二三之二地號、二二二之一地號之土地為被
    上訴人與李芳鈞、廖李彥慧、李姿慧所共有，上訴人使用之鐵皮屋位於該土地上
    ，係供作倉庫之用，並占用如原判決附圖所示第二二三之二地號土地二百五十八
    平方公尺，第二二二之一地號土地五十七平方公尺之事實，有被上訴人提出之土
    地登記謄本可憑，且經原法院會同地政事務所履勘現場並繪製測量成果圖，亦有
    勘驗筆錄、土地複丈成果圖在卷可稽，堪信為真實。
三、上訴人雖以鐵皮屋非其所建，更未取得該鐵皮屋之處分權，係受訴外人鄒乾源授
    權使用系爭土地等語置辯，並提出同意書及土地使用權讓渡契約書各一份為證（
    見原審卷第十六、十七頁）。惟查同意書內容為「葉勝和所有座落於台北縣新店
    市○○段四城小段第二二三─一號之土地，部分給予鄒乾源先生無條件永久使用
    ，特立此據為憑」，土地使用權讓渡契約書係由鄒乾源與上訴人公司之法定代理
    人段文剪所書立，並針對前開第二二三之一地號中約十二坪之土地作價二十二萬
    五千元讓渡予段文剪，則同意書及土地使用權讓渡契約書顯係就第二二三之一地
    號土地所為，與本件被上訴人共有之土地無關，尚難據此認定上訴人就被上訴人
    共有之系爭第二二二之一地號、第二二三之二地號土地有占有使用之正當權源。
    再查上訴人又稱鄒乾源為被上訴人家族之長工，系爭土地於日據時代即由當時所
    有權人即被上訴人甲○○之祖父同意給予永久使用權，而葉勝和因擁有鄰近之二
    二三之一地號土地使用權，鄒乾源與葉勝和二人於七十五年間成立土地交換使用
    協議，鄒乾源同意葉勝和使用系爭土地，葉勝和亦將二二三之一地號土地部分使
    用權予鄒乾源。上訴人因業務需要，得葉勝和之同意而有權使用系爭土地等語，
    惟上訴人就鄒乾源與葉勝和有交換土地使用之協議並未提出確切證據以實其說，
    依其提出之同意書亦無從證明鄒乾源就系爭土地有永久使用權，並將該使用權與
    葉勝和交換之事實，若有上開事實，理應於同意書明載竟未記載，本院即無傳訊
    葉勝和、鄒乾和之必要。再查李姿慧曾於七十五年四月間就系爭第二二三之二地
    號土地以訴外人鄒乾源無權占有為由，訴請將地上物除去，返還土地予被上訴人
    ，該案已獲勝訴判決確定，已據被上訴人提出原法院七十五年度訴字第四一九一
    號民事判決為證，並經原法院調閱該案卷宗查核無誤，足認鄒乾源就系爭土地無
    占有之正當權源，上訴人所辯鄒乾源就系爭土地有永久使用權等語，自無可取。
    縱上訴人曾自鄒乾源處取得系爭第二二三之二地號土地之使用權，惟鄒乾源對於
    被上訴人既係無權占有，上訴人對於被上訴人自無占有正當權源，非屬有權占有
    。至於鄒乾源與葉勝和如何提供土地作路，乃其等之意願，與有無占有之正當權
    源無涉。上訴人另辯稱鐵皮屋非其所興建，係經訴外人鄒乾源授權使用，並未受
    讓取得事實上之處分權等語。惟依上訴人提出之同意書、土地所有權讓渡契約書
    內容均無載明關於鄒乾源授權上訴人使用或借予上訴人使用鐵皮屋之記載，已難
    認上訴人所辯鄒乾源授權其使用系爭鐵皮屋之事實為可採。再查鐵皮屋為違章建
    築，其所有權固屬原始起造人，惟非不得受讓其事實上之處分權。查李芳鈞、甲
    ○○曾以存證信函請求上訴人拆除鐵皮屋及返還土地後，上訴人公司之業務部經
    理兼新店廠廠長段木榮依職責代表上訴人公司，於八十七年六月一日、同年六月
    十二日以存證信函通知被上訴人李芳鈞、甲○○，謂該鐵皮屋係上訴人於八十二
    年十二月十一日承購取得永久使用權等語，有被上訴人提出之存證信函可憑，而
    鐵皮屋為上訴人供堆放木材之用，另上訴人於本審亦以答辯狀自認上開事實（見
    本院卷第五五頁），足認上訴人確係嗣後購得鐵皮屋，而對鐵皮屋有事實上之處
    分權。
四、按所有人對於無權占有其所有物者，得請求返還之，民法第七百六十七條前段定
    有明文。系爭土地為被上訴人共有，上訴人未能舉證證明其有使用系爭土地之正
    當權源，自屬無權占有。從而，被上訴人本於所有權人之地位，依據所有權之作
    用，提起本件訴訟，請求上訴人應將坐落系爭土地上如原判決附圖所示之鐵皮屋
    拆除，騰空遷讓交還被上訴人，自屬正當，應予准許。
五、再按無法律上之原因而受利益，致他人受損害者，應返還其利益，民法第一百七
    十九條定有明文。使用他人之物，係屬非基於給付之不當得利類型之一種，上訴
    人無權占有被上訴人共有之系爭土地，所受使用之利益，其價額即相當於租金之
    數額，被上訴人自得本於不當得利之法律關係請求上訴人返還所受利益。復按城
    市地方房屋之租金，以不超過土地及其建築物申報總價額年息百分之十為限，此
    於租用基地建築房屋準用之，土地法第九十七條、第一百零五條定有明文。該等
    規定乃基地租金之最高限額，非必須照申報價額年息百分之十計算。是基地租金
    之數額，除以基地申報地價為基礎外，尚須斟酌基地之位置，工商繁榮之程度，
    承租人利用基地之經濟價值及所受利益等項，並與鄰地租金相比較，最高法院四
    十六年台上字第八五五號、六十八年台上字第三０七一號判例意旨可資參照。又
    土地法第九十七條規定之土地價額，係指法定地價而言，土地法施行法第二十五
    條定有明文。而土地法第一百四十八條規定土地所有權人依土地法所申報之地價
    為法定地價，又土地所有權人未於公告期間內申報地價者，以公告地價百分之八
    十計算其申報地價，平均地權條例第十六條亦有明定。查上訴人所占用之系爭土
    地位於台北縣新店市郊區，鐵皮屋作倉庫供堆放木材之用，附近商業尚非繁榮等
    情，有勘驗筆錄及被上訴人所提出附卷之照片可憑，本院認被上訴人所得請求相
    當於租金利益之不當得利，以依系爭土地之申報價額年息百分之五計算為適當。
    又依民法第一百二十六條之規定，此項請求權之消滅時效為五年，被上訴人係於
    八十七年七月二十四日提起本件訴訟，則其請求上訴人自八十三年七月一日起至
    八十八年六月三十日止共五年之相當於租金利益之不當得利，自無不合。系爭土
    地自八十三年至八十七年之申報地價均為六百元，有被上訴人提出系爭土地之地
    價證明各附卷可稽。從而被上訴人依前開規定得請求上訴人返還不當得利之數額
    為四萬七千二百五十元〔（258＋57）×600×5%×5＝47250〕，被上訴人逾此部
    分之請求，即屬無據，應予駁回。
六、綜上所述，被上訴人主張系爭土地為伊所共有，上訴人無權占有系爭土地之事實
    為可採信，上訴人抗辯有權占有，尚非可採。從而被上訴人依民法第七百六十七
    條、第一百七十九條之規定，請求上訴人將承購占有系爭土地如原判決附圖所示
    之鐵皮屋倉庫拆除，騰空遷讓交還系爭土地予被上訴人，返還如原判決主文所示
    之不當得利，及自八十八年七月一日（被上訴人誤載為八十三年七月一日）起至
    清償日止按年息百分之五計算之利息，於法無違，應予准許。逾上開金額部分，
    則無理由，應予駁回。原審就應准許部分為上訴人敗訴之判決，並為假執行之宣
    告，核無不合。上訴意旨指摘原判決此部分不當，求予廢棄改判，為無理由，應
    予駁回。
七、本件待證事實已臻明確，兩造之其餘攻擊防禦方法與舉證均不影響本件判決之結
    果，爰不一一審酌。
八、據上論結，本件上訴為無理由，依民事訴訟法第四百四十九條第一項、第七十八
    條，判決如主文。
中      華      民      國    八十九    年      九      月     三十     日
                                臺灣高等法院民事第十二庭
                                    審判長法  官  蔡 翁 金針
                                          法  官  林  恩  山
                                          法  官  高  鳳  仙
右正本係照原本作成。
不得上訴。
中      華      民      國    八十九    年      十      月      五      日
                                          書記官  徐  淑  琴


司法院資訊處製作；財團法人民間司法改革基金會備份。
